臺灣高等法院臺中分院刑事判決　　　　96年度上訴字第1494號
上　訴　人
即　被　告　丙○○
選任辯護人　熊賢祺律師
　　　　　　李進建律師
上列上訴人因違反森林法案件，不服臺灣臺中地方法院94年度訴
字第3650號中華民國96年4月25日第一審判決（起訴案號：臺灣
臺中地方法院檢察署94年度偵字第11747號），提起上訴，本院
判決如下：
    主  文
原判決撤銷。
丙○○結夥二人以上，竊取森林主產物，並為搬運贓物，使用車
輛，處有期徒刑壹年肆月，併科罰金新台幣貳拾柒萬仟柒佰元
，減為有期徒刑捌月，併科罰金新台幣拾萬陸仟捌佰伍拾元，
罰金如易服勞役，以新台幣壹仟元折算壹日。
    事  實
一、丙○○與年籍不詳、綽號「阿粉」之成年男子，共同基於意
    圖為自己不法之所有犯意聯絡，於民國九十年五月二日下午
    一時許，在台中縣和平鄉和平加油站下方約一百公尺處大甲
    溪岸，即國有林八仙山事業區第一二七林班，見溪流岸旁有
    漂流之櫸木一顆，明知該櫸木係自行政院農業委員會林務局
    東勢林區管理處（下稱東勢林管處）八仙山事業區林班地內
    ，遭大雨沖流而下之國有森林主產物，竟以丙○○所有之車
    號QU－308號營業大貨車及怪手，竊取該櫸木，並將之分解
    為六支得手後，以前開大貨車，載運至台中縣東勢鎮○○街
    一二三號前放置，嗣於九十年五月二十五日下午四時許，在
    上址為警當場查獲，並扣得櫸木六支。
二、案經臺中縣警察局東勢分局、和平分局報請臺灣臺中地方法
    院檢察署檢察官偵查起訴。
    理  由
甲、證據能力：按被告以外之人於審判外之陳述雖不符刑事訴訟
    法第一百五十九條之一至之一等四條之規定，而經當事人於
    審判程序同意作為證據，法院審酌該言詞陳述或書面陳述作
    成時之情況，認為適當者，亦得為證據；當事人、代理人或
    辯護人於法院調查證據時，知有刑事訴訟法第一百五十九條
    第一項不得為證據之情形，而未於言詞辯論終結前聲明異議
    者，視為有前項之同意，同法第一百五十九條之五定有明文
    。本案證人於後述警詢及檢察官偵訊中所為陳述，其性質雖
    屬傳聞證據，惟被告丙○○未於言詞辯論終結前對該等筆錄
    內容異議，依上開規定，被告對於其他證人之供述已擬制同
    意其有證據能力，本院審酌後述警詢及檢察官筆錄作成時，
    無證據認有施壓或干擾，或其他不當取供之情形，應認下述
    證人於警詢及檢察官偵訊中之供述，具證據能力。
乙、實體部分
壹、有罪部分
一、訊據被告丙○○固坦承於前開時、地與「阿粉」共同以其所
    有之貨車、怪手打撈得前開櫸木，並將之放置於前開處所等
    情（被告關於「阿粉」之供述，見原審卷(一)第三○二頁），
    惟矢口否認前開犯行，辯稱：伊係連人帶卡車受僱予甲○○
    ，伊將前開櫸木打撈載到住處空地旁，僅係暫放，尚待與其
    餘打撈之漂流木一併通知甲○○申請查驗云云。經查：
(一)、按現行森林法規定，漂流木係屬天然災害（颱風、豪雨）發
    生後，國有林竹木漂流至國有林區域內、外之河床堆積所產
    生，其木材外觀無造林之鋸痕或國有鋼印記號，且常有明顯
    之碰撞痕跡、夾雜土沙石石礫等情形，有臺中縣政府九十五
    年三月十七日府農林字第○九五○○七二八六八號函示在卷
    （見原審卷(一)第一○三、一○四頁）。查，本案前開櫸木表
    面不僅有樹皮脫落、暗色、含水、遭撞擊、無枝等外觀，且
    無造林之鋸痕或國有鋼印記號，有查獲之櫸木相片在卷可稽
    （九十年度偵字第一○一一○號卷第二十八至三十五頁），
    核與上開漂流木特徵相符，堪認該等櫸木係屬漂流木。
(二)、次按森林係指林地及其群生竹、木之總稱。而所謂森林主產
    物，依國有林林產物處分規則第三條第一款之規定，係指生
    立、枯損、倒伏之竹木及餘留之根株、殘材而言。是森林主
    產物，並不以附著於其生長之土地，仍為森林構成部分者為
    限，尚包括已與其所生長之土地分離，而留在林地之仍伏竹
    、木、餘留殘竹等。至其與所生長土地分離之原因，究係出
    於自然力或人為所造成，均非所問。他人盜伐後未運走之木
    材，仍屬於林地內之森林主產物。森林法第五十條所定竊取
    森林主、副產物之竊取云者，即竊而取之之謂，並不以自己
    盜伐者為限，縱令係他人盜伐而仍在森林內，既未遭搬離現
    場，自仍在管理機關之管領力支配下，如予竊取，仍為竊取
    森林主產物，應依森林法之規定論處（最高法院九十三年度
    台上字第八六○號判例參照）。申言之，是否仍屬森林法之
    森林主產物，以其是否仍在管理機關之管領力支配下，憑為
    判斷之標準。查，本案依被告於警詢所自承：取得前開櫸木
    之地點，係伊自（臺中縣）和平鄉和平加油站下方約一百公
    尺處，大甲溪對岸河床上…該櫸木依靠在山壁上，只有一棵
    等語（見一○一一○號偵卷第九頁背面、十一頁背面），該
    地點經東勢林管處派員至現場詳察後，確定該地點屬國有林
    八仙山事業區第一二七林班，此有東勢林管處九十六年二月
    八日勢政字第○九六三一○一一一三號函及相片四幀在卷可
    稽（原審卷(一)第三一○、三一四、三一五頁）。是揆諸前開
    判例意旨，該櫸木既仍在林班地內即東勢林管處之管領力下
    ，自仍屬森林之主產物。
(三)、又查：
１、被告先於九十年五月二十五日警詢時供稱：該地區係甲○○
    向台中市林務局農業科承標漂流木而將權利讓給伊的，無讓
    渡書與委託書，只有口頭約定，伊與甲○○為朋友關係云云
    （見一○一一○號偵卷第九頁反面）。次於九十五年五月二
    十九日警詢時改稱：甲○○是伊老闆，甲○○以每日八千元
    僱請伊運送漂流木，配合二個多月，共拿七、八萬左右云云
    （同前偵字第一○一一○號卷第十一頁反面）。再於九十年
    七月十一日檢察官偵訊時供稱：九十年二、三月間，甲○○
    有僱請伊載運漂流木，甲○○叫伊將撿到的漂流木先擺在空
    曠的地方，再通知伊去報驗木材云云（見一○一一○號偵卷
    第五二頁）。九十五年七月十四日，於原審又供稱：「我從
    九十年三月開始幫甲○○工作，我是連人帶卡車給甲○○僱
    請，一天七千元，三月之前只有幫他載過一次，那次是他臨
    時打電話叫我去載的，打撈回來的木頭沒有經過林務局的核
    准不能往外運，所以我們之前打撈上來的木頭都是先擺在河
    床上，但是都會被人偷走，沒有被水沖走的情形。」「甲○○在四月中旬有一次打電話給我告訴我說他跟林務局講好，
    漂流木可以找一個適當安全的地方放好，才不會被偷。我跟
    他說我也沒有地方，只有我家附近約二百公尺有一個空地可
    以放，他說那邊如果不會弄丟安全的話就先放那裡好了，我
    想說該處我回家方便，他跟我講了之後，我們都沒有打撈到
    漂流物，直到本件打撈後才第一次放在我家旁邊。」「我工
    作的時候都有甲○○派的人在旁邊看」云云（見原審卷(一)第
    二二一、二二二頁）；九十五年十一月二十九日，在原審又
    改稱：「甲○○並沒有說打撈的漂流木屬於我的，還是要給
    甲○○，我要拿的是工錢，我是第一次打撈到六根就被警查
    獲，所以沒有工錢」云云（見原審卷(一)第二八九頁）。被告
    前後多次陳述，就甲○○係讓與打撈權或僱用其打撈、受僱
    甲○○打撈漂流木之次數、所得之報酬等，所供前後多所不
    符，已難遽採。
２、證人甲○○於九十年五月二十五日警詢時證稱：查獲櫸木是
    伊委託丙○○打撈，伊沒有僱請丙○○，伊只有讓他打撈由
    橫流溪至和平流域，伊和丙○○講好，打撈之漂流木要通知
    伊前來，並通知縣政府林務局前來驗材云云（見一○一一○
    號偵卷第十三頁反面、十四頁）。次於九十年五月三十日警
    詢時證稱：九十年二月份以前曾以每日八千元僱請丙○○運
    送漂流木，但至今四月份就將該流域區區交付丙○○打撈，並有告知若有打撈到漂流木要通知伊，伊有口頭答
    應從橫流溪與大甲溪合流點至和平段給丙○○去承撈漂流木
    ，沒有代價等語（見一○一一○號偵卷第十五頁反面、十六
    頁）。甲○○於九十五年十一月二十九日，在原審則證稱：
    「當時丙○○沒有工作，問我可否一部分的河段由他來打撈
    ，我告訴他打撈好放在安全的地方，我再去申請縣府驗收，
    到時稅金由丙○○負責繳納，他打撈到的漂流木繳納稅金後
    就歸他，我完全沒有向他收取任何利益。」「他何時開始打
    撈我記不得，他之前還未通知我請縣府報驗過，第一次就是
    本案被警察通知我去作筆錄的。」「（你打撈漂流木及你同
    意被告打撈的河段，有無僱請或同意其他人打撈？）他打撈
    河段的部分我不清楚。」「（當時你告知被告應將打撈之漂
    流木放在何處？）沒有特別講，只告訴他要放在安全的地點
    。」「（你有無請羅元鉦或你僱請的司機或其他人員協助或
    陪同、監督被告打撈漂流木？）沒有。」「（你自己擺放漂
    流木的地方在何處？）和平，只有一個放置處。」「（依你
    上所述，被告打撈漂流木的過程，你是否均不知情？你有無
    給付被告僱用的費用？）我均不知情，我也沒有給付他費用
    ，我與他也沒有任何金錢往來」等語（見原審卷(一)第二八六
    至二八八頁）。是證人甲○○前後所述，就有無以費用僱用
    被告部分，前後已有不符，且關於於本案查獲前被告曾否幫
    甲○○打撈、甲○○有無派人協助被告打撈、被告有無與甲○○談及打撈之漂流木放置在被告住處旁各情均有不符。從
    而，被告及證人甲○○關於由被告協助打撈部分之供述存有
    多處之歧異，當無因屬細節或未刻意留意而有誤記之可能，
    因此，證人甲○○前開證言尚難採信，則被告辯稱受僱於甲○○打撈漂流木云云，顯不足採。
３、至於，證人戊○○雖於本院證稱：九十年五月份時，伊有在
    台中縣東勢鎮○○街一二三號附近，看到路邊有一堆木頭，
    詢問到被告問買賣木材之事情，被告向伊說要跟縣政府申請
    ，還要繳稅金，當時木頭沒有蓋住或隱藏等語（見本院卷第
    五十頁及其背面）。證人乙○○於同日亦證稱：九十年五月
    份，伊有在台中縣東勢鎮○○街看到路邊一堆木頭，伊打聽
    後，向被告電話詢問，被告說木頭不是他的，要等縣政府鑑
    定，才可以合法買賣。伊看到木頭時沒有遮掩等語（見本院
    卷第五一至五二頁）。然查，證人戊○○、乙○○均未目睹
    被告前開打撈櫸木舉動，以及被告是否與甲○○約定受讓打
    撈漂流木之權利或受僱甲○○打撈漂流木過程，對於此部分
    自無法證明。又證人戊○○、乙○○所述繳稅金、鑑定云云
    ，則轉述被告之陳述，亦難採為被告有利之證據。至證人戊○○、乙○○證述上開櫸木堆置路邊，未為遮掩乙節，純屬
    被告未能妥善掩飾犯行，尚難憑此即認定被告無上開竊取櫸
    木、搬運贓物行為。是證人戊○○、乙○○上開證詞，均難
    採為被告有利之認定。
(四)、綜上所述，被告既無打撈漂流木之權利，乃其仍將之打撈裁
    切後放置於自己住處旁，被告顯有為自己不法所有之意圖甚
    明。此外，並有贓物認領保管單一紙在卷可按。被告所辯顯
    係卸責之詞，不足採信。本案事證已臻明確，被告犯行洵堪
    認定，應依法論科。至於，被告於本院聲請再度傳訊證人甲○○，並稱伊有重聽，故原審雖傳訊甲○○時，伊無法作有
    效詰問云云。然本件待證事實，依上開調查結果，已經明瞭
    ，而且證人甲○○業於九十五年十一月二十九日至原審作證
    ，並經被告對該證人所言當庭表示意見（見原審卷(一)第二八
    九頁），而被告於九十六年七月二日本院行準備程序時，對
    於本院受命法官詢問其「太太姓名」「母親姓名」等問題，
    均能對答如流，但對本院受命法官接續詢問：「你都聽得到
    ？」則回答：「我重聽。」有準備程序筆錄在卷為憑（見本
    院卷第三六頁）。顯然，被告並無因重聽而聽不見庭訊之情
    形，本院因認無再傳訊調查證人甲○○之必要，併此說明。
二、按行為後法律有變更者，適用行為時之法律；但行為後之法
    律有利於行為人者，適用最有利於行為人之法律，刑法第二
    條第一項定有明文。被告行為時之易服勞役折算標準，業據
    修正前罰金罰鍰提高標準條例第二條前段規定，就其原定數
    額提高為一百倍折算一日，則本件被告行為時之易服勞役折
    算標準，應以銀元三百元折算一日，即新台幣九百元折算一
    日；惟九十五年七月一日修正公布施行之刑法第四十二條第
    三項前段規定：「易服勞役以新台幣一千、二千、三千元折
    算一日」，則比較修正前後之易服勞役折算標準，及本件減
    刑後宣告併科罰金之金額為十三萬六千八百五十元，無論依
    修正前後易服勞役之折算標準，均未逾六月，自應以修正後
    之規定較有利於被告。又修正後刑法第二十八條將共同實施
    犯罪修正為共同實行犯罪，前開修正對被告並無有利或不利
    之影響，不生新舊法比較之問題。本於不得割裂適用原則，
    本件關於刑法涉及新舊法修正部分，應一體適用裁判時法，
    合先敘明。
三、查被告與已成年綽號「阿粉」者於前開林班地內，竊取櫸木
    ，且有為搬運贓物，使用車輛之情形，是核被告所為，係犯
    森林法第五十二條第一項第四款、第六款之結夥二人竊取森
    林主產物而為搬運贓物使用車輛罪。森林法之加重竊盜罪為
    刑法竊盜罪之特別法，依特別法優於普通法原則，自應優先
    適用依森林法之竊取森林主產物罪處斷，不另論刑法之竊盜
    罪。起訴書雖認被告所為係犯森林法第五十條之罪，然業經
    公訴檢察官於原審審理時當庭更正為森林法第五十二條之竊
    取森林主產物而為搬運贓物使用車輛罪，自無庸變更起訴法
    條，又被告係結夥二人而犯前開之罪，本院自應併予審理。
    被告與「阿粉」間，就上開違反森林法之犯行，有犯意聯絡
    及行為分擔，為共同正犯。
四、撤銷原審判決之理由
(一)、原審認被告罪證明確，予以論罪科刑，固非無見。然《中華
    民國九十六年罪犯減刑條例》業經立法院九十六年六月十五
    日三讀通過，定於九十六年七月十六日施行，且被告犯罪時
    間在中華民國九十六年四月二十四日以前，所犯雖為森林法
    第五十二條第一項第四款、第六款之罪，但其宣告刑未逾有
    期徒刑一年六月，合於減刑條件，原審未及審酌同條例規定
    減其宣告刑，尚有未恰。被告上訴意旨否認犯罪，固非可取
    ，惟原審判決既有上開可議之處，即屬無可維持，應由本院
    撤銷改判。
(二)  爰審酌被告為牟取不法利益，盜採森林主產物，漠視國家森
    林資源，犯後猶狡言卸責，對於所為犯行顯然毫無悔意等一
    切情狀，量處有期徒刑一年四月，並依《中華民國九十六年
    罪犯減刑條例》第二條第一項第三款規定，減其刑期二分之
    一。又被告所竊取之櫸木以對被告有利之下材計，其每立方
    公尺為一萬一千九百元，本案查獲之櫸木計一一點五立方公
    尺，此有贓物領據及東勢林管處九十五年四月七日勢作字第
    ○九五三一○二五○二號函在卷可稽（見原審卷第一○五頁
    ），是其山價應為新臺幣一三萬六千八百五十元，爰依森林
    法第五十二條第一項規定，併科其贓額二倍之罰金即新台幣
    二十七萬三千七百元，並依《中華民國九十六年罪犯減刑條
    例》第二條第一項第三款規定，減其罰金二分之一後，諭知
    易服勞役之折算標準，以資懲儆。又最高法院三十九年台上
    字第二十號判例意旨雖認：森林法第五十條第一項所規定之
    併科罰金，係指中央銀行發行之通用國幣而言，臺灣省雖屬
    使用台幣之區域，但法院判決併科罰金，不應諭知併科台幣
    ，至於被告繳納之罰金如何以台幣折合國幣，則屬於檢察官
    執行之問題。惟核該判例意旨，係作成於森林法八十七年五
    月二十七日公布之修正條文施行前，森林法於八十七年五月
    二十七日修正公布後，關於併科罰金之規定，已全面改以「
    新台幣」為貨幣單位，此參現行森林法第五十一條第第二項
    以下之規定自明，是本院認並無於本案中，採酌上開判例，
    而割裂適用現行森林法所定罰金貨幣單位之必要（台灣高等
    法院九十五年法律座談會第二十號提案參照）。
貳、不另為無罪諭知部分
一、公訴意旨另略以；被告承前意圖為自己不法所有之概括犯意
    ，於九十年六月十二日下午三時許，在台中縣和平鄉○○路
    ○段烏石坑溪河床，竊取松木二支、紅檜十一支（後因風災
    已流失），得手後以車號QU－308號營業大貨車載離現場。
    嗣因經警方趨前盤查，因心虛乃倒車將前開木頭倒掉，企圖
    逃逸，仍為警當場查獲，因認被告此部分涉犯森林法第五十
    二條第一、六款之罪。公訴人認被告涉前開罪嫌，無非係以
    ：證人即查獲警員馬韻傑之證述，及漂流木並非無主物，苟
    被告非係竊取國有林產物，何需一見警員即逃逸等，為其主
    要論據。
二、按犯罪事實應依證據認定之，無證據不得認定犯罪事實；不
    能證明被告犯罪者，應諭知無罪之判決，刑事訴訟法第一百
    五十四條第二項、第三百零一條第一項分別定有明文。又事
    實之認定，應憑證據，如未能發現相當證據，或證據不足以
    證明，自不能以推測或擬制之方法，以為裁判基礎（最高法
    院四十年臺上字第八六號判例參照）。認定犯罪事實所憑之
    證據，雖不以直接證據為限，間接證據亦包括在內，然而無
    論直接證據或間接證據，其為訴訟上之證明，須於通常一般
    之人均不致有所懷疑，而得確信其為真實之程度者，始得據
    為有罪之認定，倘其證明尚未達到此一程度，而有合理之懷
    疑存在而無從使事實審法院得有罪之確信時，即應由法院為
    諭知被告無罪之判決（最高法院七十六年臺上字第四九八六
    號判例參照）。
三、訊據被告固不諱言載運前開漂流木並將之倒置於河床上等事
    實，惟堅決否認此部分犯行，辯稱: 本件係疏浚挖出來的漂
    流木，依林務局的規定需要擺在旁邊暫放的地點，由林務局
    統一處理，現場伊倒了十幾車的漂流物，伊是沿著河床先暫
    時倒在河床邊，因為林務局馬上就會來查驗，再看如何處理
    ，被查獲的那一車的木頭，當時伊知道警方已經在橋上攝影
    了，依現場疏濬人員陳奕進的無線電指示倒在比較高的地方
    ，伊看前方油桶附近地勢比較高就倒下去了等語。
四、經查:
(一)、東勢林管處於八十九年十二月辦理烏石坑吊橋上游防砂埧及
    護岸工程，該工程嗣由玖昌營造公司得標，工程契約中規定
    需將工程中發現之漂流木放置在安全地方，集中後再由現場
    監工報請東勢林管處審核等情，業據證人吳錦智即東勢林管
    處技士於檢察官偵查中證述在卷（見一二三六七號偵卷第一
    二二頁），並有前開工程契約書一份、契約書增訂條款一份
    （見同前卷第八十五頁）在卷可徵。又玖昌公司係由陳奕進
    負責該現場之管理，疏濬工程中如發現漂流木阻塞河道，即
    另請大卡車載運，九十年六月十二日由陳奕進叫被告前往載
    運漂流木，並由亦受僱於玖昌公司之怪手司機吳昌達將前開
    漂流木放置於被告之大貨車上等情，亦據證人陳奕進於警詢
    及檢察官偵訊中、證人吳昌達於警詢證述在卷（見同前偵卷
    第十三至十六、一二一頁）。再者，東勢林管處對施工單位
    挖到木材係要求將木材放置於疏濬之工程範圍內，沒有固定
    放置的地方，且被告所放置前揭漂流木之位置，仍在前開工
    程疏濬範圍內等情，亦據證人吳錦智於警詢及檢察官偵訊中
    證述明確（同前偵卷第二十一、一二二頁），則以玖昌公司
    依前揭契約既得打撈漂流木並將之先行暫放於工程疏濬範圍
    內，被告嗣受僱載運，並依指示將之放置於該工程疏濬範圍
    內，自難認有何將該等漂流木據為己有之主觀不法所有意圖
    。
(二)、此外，證人馬韶傑偵查中之證詞，僅足證明被告載運前開漂
    流木並將之放置於河床之事實，又被告經警員發覺後仍逕自
    離去，核屬與犯罪主要事實關連性較弱之情況證據，其證明
    力薄弱，從而本案公訴人所指被告此部分之犯罪事實，尚未
    達已證明而確信其為真實之程度者，原應為其無罪之諭知，
    惟公訴意旨認此部分與前開論罪科刑部分有（刑法修正前）
    連續犯之裁判上一罪之關係，爰不另為無罪之諭知。
據上論結，應依刑事訴訟法第三百六十九條第一項前段、第三百
六十四條、第二百九十九條第一項前段，森林法第五十二條第一
項第四款、第六款，刑法第十一條前段、第二條第一項但書、第
二十八條、刑法第四十二條第三項，中華民國九十六年罪犯減刑
條例第二條第一項第三款、第七條第一項、第二項，判決如主文
。
本案經檢察官丁○○到庭執行職務。
中　　華　　民　　國　　96　　年　　8 　　月　　16　　日
            刑事第八庭  審判長法  官  羅  得  村
                              法  官  張  靜  琪
                              法  官  陳  宏  卿
上列正本證明與原本無異。
如不服本判決應於收受送達後十日內向本院提出上訴書狀，其未
敘述上訴之理由者並得於提起上訴後十日內向本院補提理由書（
均須按他造當事人之人數附繕本）。
                              書記官  柯  孟  伶
中　　華　　民　　國　　96　　年　　8 　　月　　16　　日
【附錄論罪科刑法條】
　森林法第52條 (加重竊取森林主、副產物罪)
　竊取森林主、副產物而有左列情形之一者，處6月以上5年以下有
　期徒刑，併科贓額二倍以上五倍以下罰金：
　一　於保安林犯之者。
　二　依機關之委託或其他契約，有保護森林義務之人犯之者。
　三　於行使林產採取權時犯之者。
　四　結夥二人以上或僱使他人犯之者。
　五　以贓物為原料，製造木炭、松節油、其他物品或培植菇類者。
　六　為搬運贓物，使用牲口、船舶、車輛，或有搬運造材之設備
　　　者。
　七　掘採、毀壞、燒燬或隱蔽根株，以圖罪跡之湮滅者。
　八　以贓物燃料，使用於礦物之採取，精製石灰、磚瓦或其他物
　　　品之製造者。
　前項未遂犯罰之。
　第 1 項第 5 款所製物品，以贓物論，沒收之。
